臺灣高等法院臺中分院民事判決　九十一年度上易字第二○四號
上　訴　人　丁○○
訴訟代理人　甲○○
視同上訴人　乙○○
被　上訴人　華南商業銀行股份有限公司
法定代理人　丙○○
訴訟代理人　黃呈利律師
右當事人間請求清償借款事件，上訴人對於中華民國九十一年五月三日臺灣臺中地方
法院九十一年訴字第五十號第一審判決提起上訴，本院判決如左：
    主      文
上訴駁回。
第二審訴訟費用由上訴人負擔。
    事      實
甲、上訴人方面：
一、聲明：求為判決：(一)原判決廢棄。(二)被上訴人在第一審對上訴人連帶給付之訴駁
    回。(三)第二審訴訟費用，由被上訴人負擔。
二、陳述：除與原判決記載相同者，茲引用之外，補稱：
    (一)按民法第九十八條：解釋意思表示，應探求當事人之真意，不得拘泥於所用之
      辭句，法有明文。又查解釋當事人之契約，應以當事人立約時之真意為準。而
      真意何在，又應以過去事實及其他一切証據資料為斷定之標準，不能拘泥文字
      致失真意，最高法院三十九年臺上字第一○五三號著有判例。
    (二)本案上訴人與被上訴人間，固有簽署消費者貸款契約，惟該消費者貸款契約，
      實質上僅係針對消費借貸債務所訂立之契約，查上訴人自民國（下同）八十七
      年七月起即正常繳息。則原審判決上訴人應給付被上訴人之金額應非上述上訴
      人所保證借貸之金額，無待贅言。是原審所採應是消費貸款契約附帶之連帶保
      証所產生之責任。
    (三)查八十七年七月間由上訴人所屬中華電信股份有限公司產業工會台中分會代表
      欲向被上訴人借款之會員出面，與被上訴人洽商借貸、保証事宜。待中華電信
      工會與被上訴人間一切借貸及保証之條件與內容後，始由欲借款之會員，包括
      上訴人等在內，於同年七月十三日與被上訴人簽立定型化之「消費者貸款契約
      」及其他文件，始審核放貸。
    (四)是本案清償借款之依據，除被上訴人所提之「消費者借貸契約」外，應尚有「
      其他文件」。此其他文件中包括有「團體消費借款申請書暨授權書」，該書係
      由中華電信工會致付被上訴人之文件。如未有此申請書暨授權書，被上訴人斷
      無貸款給中華電信工會之會員，當無本案之產生。
    (五)由上述申請書暨授權書可知欲向被上訴人貸款者必須是「本單位正式員工且服
      務滿一年以上」，蓋此為本案團體消費性借款之首要要件。要者在於身份保証
      外尚便利於清償之扣還，因該項借款之扣款係每月就借款員工薪資扣繳。此項
      扣繳程序可傳會計主管林義隆証實之。亦即不是本單位正式員工，就無法從薪
      資中每月扣還，當然被上訴人亦就不會辦理該項借款。
    (六)再從該申請書暨授權書之其他事項第二款約定：借款人中途離職（包括停職、
      免職、退休、他調或其他原因等），應提前償全部借款餘額本息。則所謂「中
      途離職」應即非本單位之員工，此又與前述非本單位員工，即不能辦理該項團
      體消費性借款同理。
    (七)且由上述申請書暨授權書其他事項第三款約定：連帶保証人聲明，倘借款人不
      能按月償還本借款本息及有關費用時，由連帶保証人負連帶一次無條件清償之
      責。可証若借款人不是同一單位員工，上訴人勢無從保証其按月償還，更遑論
      是否全部清償。
    (八)從上述團體消費性借款申請書暨授權書，很明確証明上訴人於本案主債務人趙
      鴻華若非與上訴人同一單位時，主債務人不能向被上訴人借款，上訴人亦絕不
      會為其連帶保証人。次者，主債務人中途離職（退休），應提前償還全部借款
      餘額本息。則既已提前償還全部借款餘額本息，則上訴人之連帶保証責任，當
      然亦不復存在。
    (九)上訴人簽署連帶保証契約，要在於主債務人必須與上訴人是同一單位之正式員
      工，且每月可由其薪資扣繳借款應攤之本息數，若中途離職（退休）必須繳清
      全部借款餘額本息。此仍上訴人連帶保証責任之真實意思。今者主債務人中途
      離職（退休），則每月薪資被上訴人無從扣繳，實非上訴人當初所連帶保証者
      一。次查中途離職（退休）時，該員工必須依中華電信股份有限公司員工離職
      、調派通知單之流程向各單位辦理手續，若未依序辦理手續自不可能完成離職
      （退休），此流程之嚴謹可傳人事主管潘文章証實。
    (十)本案借款初由中華電信工會常務理事林岳宏接洽辦理，本就會對中途離職（退
      休）如何提前償還全部借款餘額本息與被上訴人有所約定。上訴人自難置啄，
      況主債務人在中途離職（退休）前，上訴人事先也已盡告知中華電信工會。當
      時上訴人無權亦不能要求主債務人還清借款。要在於中華電信工會如何作為？
      請傳該會承辦人林沂茂証詞。
三、證據：除援用第一審所提證據外，補提出貸款本息攤還表、團體消費性借款申請
    書暨授權書、中華電信北台中營運處員工離職、調派通知單、台中淡溝郵局存証
    信函第七九六號函為證，並聲請訊問證人林義隆、潘文章、林岳宏、林沂茂。
四、視同上訴人部分：視同上訴人乙○○未於言詞辯論其日到庭，亦未提出書狀作何
    聲明及陳述。
乙、被上訴人方面：
一、聲明：求為判決：(一)駁回上訴。(二)第二審訴訟費用，由上訴人負擔。
二、陳述：除與原判決記載相同者，茲引用之外，補稱：
    (一)本件上訴人略以「系爭團體消費性借款申請暨授權書可証明主債務人趙鴻華若
      非與上訴人同一單位時，主債務人不能向被上訴人借款，主債務人中途離職（
      退休）應提前償還全部借款餘額本息，而上訴人保証之意思是主債務人若非與
      上訴人同一單位時即不負擔保証之義務，今主債務人趙鴻華既已退休而與上訴
      人不在同一中華電信公司工作，上訴人亦無對其借款債務負償還之責」云云為
      主要理由。
    (二)惟查，依上訴人所書立之「團體消費性借款申請書暨授權書」，其係經中華電
      信工會台中分會確認「均為本單位正式員工且服務滿一年以上無訛」，始得向
      被上訴人提出借款之申請，伊等於提出申請時均承諾(1)借款人授權被上訴人銀
      行按月自薪資中或就其在銀行之存款帳戶內轉帳扣繳每月應攤還本息數，直至
      本息全部還清時為止（此為授權條款）(2)借款人中途離職（包括停職、免職、
      退休、他調或其他原因）應提前償還全部借款餘額本息（此為清償期限條款）
      (3)連帶保証人聲明，倘借款人不能按月償還本息及有關費用時，由連帶保証人
      負連帶一次無條件清償之責（此為連帶保証人責任條款），換言之，以上訴人
      之認識，擔任連帶保証人，在主債務人於清償期限屆至而未清償時即應負連帶
      清償之責，而上開第二款僅係清償期限之約款，並非連帶保証人免責之約款，
      文義至為明顯，自無捨文字之意義而另為解釋之必要（最高法院十七年上字第
      一一一八號判例參照），是上訴人主張因主債務人趙鴻華已退休而非與伊為同
      一單位員工，其連帶保証責任即隨之消滅等語顯有誤會（若可如此解釋，則連
      帶保証之約定豈非形同具文！）
    (三)次查，有關中華電信員工於借款期間中途離職退休，該工會如何處理乙節，經
      該工會前任常務理事林岳宏結証陳稱伊均會先詢問離職人員有無貸款，並通知
      銀行及連帶保証人（鈞院九十一年七月二十四日庭訊筆錄參照），足見連帶保
      証人並不因主債務人離職而免除其責任。而本件中華電信工會並未通知被上訴
      人，惟此仍不影響上訴人保証債務之存在。
三、證據：援用第一審所提證據。
       理      由
一、本件視同上訴人乙○○經合法通知，未於言詞辯論期日到場，核無民事訴訟法第
    三百八十六條所列各款情形，爰依被上訴人之聲請，由其一造辯論而為判決。
二、本件被上訴人主張趙鴻華邀同上訴人及視同上訴人為連帶保證人，於八十七年七
　　月十三日向被上訴人借款新台幣（下同）一百萬元，並約定利息按被上訴人基本
　　放款利率加碼百分之零點三，共計八點四計算，嗣後隨被上訴人基本放款利率調
　　整而調整，並自調整後之年利率重新計算利率（目前調整後之基本放款利率為百
　　分之七點七三，加百分之零點三，共計為百分之八點零三），借款期限自八十七
　　年七月十三日起至九十四年七月十三日止。償還方法：自借款日起按月付息，並
　　約定遲延還本或付息時，逾期六個月以內部分，按約定利率百分之十，逾期六個
　　月部分，就超過部分，按約定利率百分之二十，加付違約金，經趙鴻華與上訴人
　　立有同一內容之消費者借貸契約書乙紙，及交被上訴人收執。詎趙鴻華自九十年
　　十月十三日起，即未繳息，尚餘本金六十五萬六百七十二元，及如前開所述之利
　　息、違約金等，迭經催討均未置理，依借貸契約書第九條第一項第一款及第二項
　　第二款之約定，任何一宗債務不依約清償本金、利息，借款視為全部到期，詎趙
　　鴻依法自應清償如訴之聲明所示之本金、利息、違約金之債務，上訴人均簽約為
　　連帶保證人等事實，已據其提出消費者借貸契約影本一份為證（見原審卷第八頁
　　）。上訴人丁○○則對於其有簽立上開連帶保證契約乙節亦不爭執，惟辯稱：(一)
　　八十七年七月間由上訴人所屬中華電信股份有限公司產業工會台中分會代表欲向
　　被上訴人借款之會員出面，與被上訴人洽商借貸、保証事宜，待中華電信工會與
　　被上訴人間一切借貸及保証之條件與內容後，始由欲借款之會員，包括上訴人等
　　在內，於同年七月十三日與被上訴人簽立定型化之「消費者貸款契約」及其他文
　　件，始審核放貸，是本案清償借款之依據，除被上訴人所提之「消費者借貸契約
　　」外，應尚有「其他文件」，如未有此申請書暨授權書，被上訴人斷無貸款給中
　　華電信工會之會員，當無本案之產生。由上述申請書暨授權書可知欲向被上訴人
　　貸款者必須是「本單位正式員工且服務滿一年以上」，蓋此為本案團體消費性借
　　款之首要要件，要者在於身份保証外尚便利於清償之扣還，因該項借款之扣款係
　　每月就借款員工薪資扣繳。(二)從該申請書暨授權書之其他事項第二款約定：借款
　　人中途離職（包括停職、免職、退休、他調或其他原因等），應提前清償全部借
　　款餘額本息，。則所謂「中途離職」應即非本單位之員工，此又與前述非本單位
　　員工，即不能辦理該項團體消費性借款同理，且由上述申請書暨授權書其他事項
　　第三款約定：連帶保証人聲明，倘借款人不能按月償還本借款本息及有關費用時
　　，由連帶保証人負連帶一次無條件清償之責，可証若借款人不是同一單位員工，
　　上訴人勢無從保証其按月償還，更遑論是否全部清償。(三)從上述團體消費性借款
　　申請書暨授權書可知上訴人於本案主債務人趙鴻華若非與上訴人同一單位時，主
　　債務人不能向被上訴人借款，上訴人亦絕不會為其連帶保証人。次者，主債務人
　　中途離職（退休），應提前償還全部借款餘額本息。則既已提前償還全部借款餘
　　額本息，則上訴人之連帶保証責任，當然亦不復存在等語置辯。視同上訴人乙○
　　○則均已於相當時期受合法之通知，既不於言詞辯論期日到庭爭執，復未提出書
　　狀以供本院斟酌，對被上訴人前揭主張之事實，應視同自訴。
三、上訴人丁○○雖辯稱：趙鴻華係於九十年九月底，即自中華電信股份有限公司中
    區分公司離職，離職時尚且領有離職金四百餘萬元，且依照趙鴻華所簽立之團體
    消費性借款申請書之其他事項欄第二項約定：借款人中途離職，應提前償還全部
    借款餘額，當時上訴人丁○○即經由中華電信工會函請被上訴人處理有關上訴人
    趙鴻華應提前還款之事宜，詎被上訴人竟不予置理，直至趙鴻華惡意拒絕攤還數
    期本息後，被上訴人始以趙鴻華僅繳息至九十年十月十三日，而應視為全部到期
    ，要求代負履行責任，遽而提起本件訴訟，依民法第七百五十五條之規定，上訴
    人丁○○自無需負連帶保證責任云云，查民法第七百五十五條固規定，就定有期
    限之債務為保證者，如債權人允許主債務人延期清償時，保證人除對於其延期已
    為同意外，不負保證之責任。然同法第二百三十三條第一項又規定，遲延之債務
    以支付金錢為標的者，債權人得請求依法定利率計算之遲延利息，但約定利率較
    高者，仍從其約定利率。故債務人遲延後，債權人一面得請其履行債務，一面仍
    有權收取遲延利息，換言之，收取遲延利息者，不能謂其必未請求履行債務而准
    許債務人延期履行（最高法院五十年台上字第一八二號判例參照），本件縱認趙
    鴻華於九十年九月底離職，依照趙鴻華所簽立之團體消費性借款申請書之其他事
    項欄第二項有借款人中途離職，應提前償還全部借款餘額之約定均屬實，然被上
    訴人於到期後未立即向借款人即上訴人趙鴻華催討，而僅於清償期限滿數月後，
　　始為催討，充其量均僅能證明被上訴人消極未為求償之舉動，尚難據此即推斷被
　　上訴人有允許延期之意，關於此部分上訴人丁○○在原審所為之抗辯，已於本院
　　審理時陳稱不再主張（見本院卷第四三頁），是上訴人丁○○此部分所辯應非可
　　採。
四、查依上訴人所書立之「團體消費性借款申請書暨授權書」，其係經中華電信工會
    台中分會確認「均為本單位正式員工且服務滿一年以上無訛」，始得向被上訴人
    提出借款之申請，伊等於提出申請時均承諾(1)借款人授權被上訴人銀行按月自薪
    資中或就其在銀行之存款帳戶內轉帳扣繳每月應攤還本息數，直至本息全部還清
    時為止(2)借款人中途離職（包括停職、免職、退休、他調或其他原因）應提前償
    還全部借款餘額本息(3)連帶保証人聲明，倘借款人不能按月償還本息及有關費用
    時，由連帶保証人負連帶一次無條件清償之責，換言之，以上訴人之認識，擔任
    連帶保証人，在主債務人於清償期限屆至而未清償時即應負連帶清償之責，而上
    開第二款僅係清償期限之約款，並非連帶保証人免責之約款，文義至為明顯，自
    無捨文字之意義而另為解釋之必要（最高法院十七年上字第一一一八號判例參照
    ），是上訴人主張因主債務人趙鴻華已退休而非與伊為同一單位員工，其連帶保
    証責任即隨之消滅等語顯有誤解；又有關中華電信員工於借款期間中途離職退休
    ，該工會如何處理乙節，經該工會前任常務理事林岳宏結証陳稱伊均會先詢問離
    職人員有無貸款，並通知銀行及連帶保証人（見本院卷第四一頁），足見連帶保
    証人並不因主債務人離職而免除其責任，而本件中華電信工會並未通知被上訴人
    ，惟此仍不影響上訴人保証債務之存在，則上訴人以系爭團體消費性借款申請暨
    授權書可証明主債務人趙鴻華若非與上訴人同一單位時，主債務人不能向被上訴
    人借款，主債務人中途離職（退休）應提前償還全部借款餘額本息，而上訴人保
    証之意思是主債務人若非與上訴人同一單位時即不負擔保証之義務，今主債務人
    趙鴻華既已退休而與上訴人不在同一中華電信公司工作，上訴人亦無對其借款債
    務負償還之責云云，應不足採信。
五、又按銀行辦理自用住宅放款及消費性放款，已取得前條所定之足額擔保時，不得
    以任何理由要求借款人提供連帶保證人。銀行辦理授信徵取保證人時，除前項規
    定外，應以一定金額為限。未來求償時，應先就借款人進行求償，其求償不足部
    分得就連帶保證人平均求償之。但為取得執行名義或保全程序者，不在此限。銀
    行法第十二條之一定有明文。查本件被上訴人起訴請求上訴人負連帶清償責任，
    其目的乃在於取得法院勝訴判決之執行名義，以利將來之執行，依上開說明，自
    屬銀行法第十二條之一第三項但書之例外規定情形，上訴人丁○○執此辯稱被上
    訴人之請求有違反應先就借款人進行求償，其求償不足部分得就連帶保證人平均
    求償之規定云云，自非有據。
六、按消費借貸者，謂當事人一方移轉金錢或其他代替物之所有權於他方，而約定他
    方以種類、品質、數量相同之物返還之契約，民法第四百七十四條第一項定有明
    文；又稱保證者，謂當事人約定，一方於他方之債務人不履行債務時，由其代負
    履行責任之契約，同法第七百三十九條亦有明文；另保證債務之所謂連帶，係指
    保證人與主債務人負同一債務，對於債權人各負全部給付之責任者而言，此就民
    法第二百七十二條第一項規定連帶債務之文義參照觀之甚明（最高法院四十五年
    台上字第一四二六號判例參照）；而連帶債務之債權人，依同法第二百七十三條
    第一項規定，得對於債務人中之一人或數人或其全體，同時或先後請求全部或一
    部之給付。本件趙鴻華向被上訴人借款既自九十年十月十三日起，即未依約清償
　　，借款自視為全部到期，且上訴人及視同上訴人為其連帶保證人，從而被上訴人
　　依消費借貸及連帶保證契約之法律關係請求上訴人及視同上訴人暨趙鴻華連帶給
　　付借款六十萬五千六百七十二元，及自九十年十月十三日起至清償日止，按年息
    百分之八點零三計算之利息，並自同年十一月十四日起至清償日，其逾期在六個
    月以內者，各按上開利率百分之十，逾期超過六個月部分，按上開利率百分之二
    十計算之違約金，為有理由，原審予以准許，於法有據，上訴人上訴請求廢棄原
    審此部分之判決並駁回被上訴人此部份之請求，為無理由，應予駁回。
七、因本案事證已臻明確，兩造其餘主張陳述及所提之證據，均毋庸再予審酌，附此
    敘明。
據上論結：本件上訴為無理由，依民事訴訟法第四百六十三條、第三百八十五條第一
項前段、第四百四十九條第一項、第七十八條、第七十九條但書，判決如主文。
中　　　華　　　民　　　國　　九十一　　年　　　九　　　月　　　十　　　日
~B1民事第二庭審判長法　官　童有德
~B2　　　　　　　　法　官　翁芳靜
~B3　　　　　　　　法　官　黃永泉
右為正本係照原本作成。
不得上訴。
~B 　 　　　　　　書記官　林玉惠
中　　　華　　　民　　　國　　九十一　　年　　　九　　　月　　 十一　　 日
　　　　　　　　　　　　　　　　　　　　　　　　　　　　　　　　　　　　Ｙ
